【裁判字號】    97,易,1473
【裁判日期】    970703
【裁判案由】    詐欺
【裁判全文】
臺灣臺北地方法院刑事判決              97年度易字第1473號
公  訴  人  臺灣臺北地方法院檢察署檢察官
被      告  丁○○
                    3
                    室
上列被告因詐欺案件，經檢察官提起公訴（97年度偵字第5906、
6021、6084、8906號），及移送併辦（97年度偵字第9984、1022
1號），本院判決如下：
    主  文
丁○○幫助意圖為自己不法之所有，以詐術使人將本人之物交付
，貳罪，各處有期徒刑陸月，應執行有期徒刑拾月。
    事  實
一、丁○○雖預見交付存摺等帳戶資料予不熟識之他人使用，可
    能幫助不詳犯罪集團藉此詐取他人財物，並使被害人及警方
    追查無門，且一般民眾前往金融機構申辦帳戶並無任何特殊
    之限制，倘為合法收入，本可自行開設帳戶使用，無任意向
    他人收購或借用之必要，竟仍不違其本意，基於幫助詐欺之
    犯意，於民國97年1 月21日某時許，在不詳地點，將其先前
    於96年12月21日申請之華泰商業銀行營業部（帳號：000000
    0000000 號，以下簡稱華泰銀行）帳戶、97年1 月21日當天
    申請之華南商業銀行長安分行（帳號：000000000000000 號
    ，以下簡稱華南銀行）帳戶之存摺、提款卡及密碼交予某不
    詳姓名之詐欺集團成員使用，該詐欺集團成員遂於97年1 月
    22日21時、同年月23日晚上，以電話向乙○○、庚○○、戊○○佯稱係東森購物台之人員，要求渠等至就近之自動櫃員
    機更正電視購物分期扣款設定，致乙○○、庚○○、戊○○
    陷於錯誤，並依其指示，乙○○於97年1 月22、23日轉帳新
    臺幣（下同）2 萬1675元、2 萬9989元至丁○○前開華泰銀
    行帳戶內，庚○○、戊○○於97年1 月23日分別轉帳2 萬99
    67元、2 萬2759元至丁○○前開華南銀行帳戶內，即由詐欺
    集團成員將之提領殆盡。丁○○另於97年1 月23日，在不詳
    地點，將其於同日申請之第一商業銀行復興分行（帳號：00
    000000000 號，以下簡稱第一銀行）帳戶、彰化商業銀行中
    崙分行（帳號：00000000000000號，以下簡稱彰化銀行）帳
    戶之存摺、提款卡及密碼交予某不詳姓名之詐欺集團成員使
    用，該詐欺集團成員遂於97年1 月23日晚上，以電話向甲○○、己○○、丙○○佯稱係東森購物台之人員，要求渠等至
    就近之自動櫃員機更正電視購物分期扣款設定，致甲○○、
    己○○及丙○○陷於錯誤，並依其指示，甲○○於97年1 月
    23日轉帳2 萬9983元、己○○轉帳2 萬9988元及2 萬6553元
    至丁○○前開彰化銀行帳戶內，丙○○則於同日轉帳5 萬90
    00元至丁○○前開第一銀行帳戶內，即由詐欺集團成員將之
    提領殆盡。嗣乙○○、庚○○、戊○○、甲○○、己○○及
    丙○○發覺有異，始知受騙。
二、案經臺北市政府警察局中山分局報告臺灣臺北地方法院檢察
    署檢察官偵查起訴。
    理  由
壹、證據能力部分：
一、按被告以外之人於審判外之言詞或書面陳述，除法律有規定
    者外，不得作為證據，刑事訴訟法第159 條第1 項定有明文
    ；復按被告以外之人於偵查中向檢察官所為之陳述，除顯有
    不可信之情況者外，得為證據，同法第159 條之1 第2 項亦
    有規定；另按被告以外之人於審判外之陳述，雖不符前4 條
    之規定，而經當事人於審判程序同意作為證據，法院審酌該
    言詞陳述或書面陳述作成時之情況，認為適當者，亦得為證
    據；當事人、代理人或辯護人於法院調查證據時，知有第15
    9 條第1 項不得為證據之情形，而未於言詞辯論終結前聲明
    異議者，視為有前項之同意；同法第159 條之5 規定甚明。
二、經查，本案據以認定被告丁○○犯罪事實之證據，證人乙○○、庚○○、戊○○、甲○○、己○○及丙○○於警詢之陳
    述，固均係被告以外之人於審判外所為之言詞陳述，然被告
    於本院準備程序中已表示對上開證據之證據能力沒意見（見
    本院97年5 月22日準備程序筆錄），且經本院於最後審理期
    日就上開書面證據資料逐一提示並告以要旨，至本件言詞辯
    論終結前，被告就此部分證據之證據能力未聲明異議，本院
    審酌上開證人等言詞陳述作成之情況，相關陳述人均未曾主
    張非出於任意性或不正取供，足信作成時之情況，應無違法
    或不當情事，因而認為適當，依刑事訴訟法第159 條之5 規
    定，該等言詞陳述或書面陳述，均具備證據能力而均得作為
    證據。
三、至其餘書面證據資料（詳後述），被告於本院準備程序中已
    表示對證據能力沒有意見（見同上準備程序筆錄），且經本
    院於最後審理期日就上開書面證據資料逐一提示並告以要旨
    ，至本件言詞辯論終結前，被告就此部分證據之證據能力未
    聲明異議，亦查無違反法定程序取得之情形，依刑事訴訟法
    第159 條之5 第2 項之規定，得作為證據，合先敘明。
貳、實體部分：
一、訊據被告丁○○固坦承申請上開華泰銀行、華南銀行、彰化
    銀行、第一銀行帳戶，惟矢口否認有何幫助詐欺犯行，辯稱
    ：97年1 月22日在公車上遺失先前開戶之華泰銀行及21日始
    開戶之華南銀行存摺、提款卡、密碼，另於同年月23日在臺
    北市○○路大潤發百貨附近，遺失當日開戶之彰化銀行、第
    一銀行存摺、提款卡、密碼，皆未提供他人使用云云。惟查
    ：
（一）詐欺集團成員利用被告所有前開華泰銀行、華南銀行、彰
      化銀行、第一銀行帳戶，分別於97年1 月22日、23日，致
      電乙○○、庚○○、戊○○、甲○○、己○○及丙○○，
      佯稱係東森購物台之人員，要求渠等至自動櫃員機更正電
      視購物分期扣款設定，致乙○○、庚○○、戊○○、甲○○、己○○及丙○○陷於錯誤，並依指示，乙○○於97年
      1 月22、23日轉帳2 萬1675元、2 萬9989元至被告華泰銀
      行帳戶內，庚○○、戊○○於97年1 月23日分別轉帳2 萬
      9967元、2 萬2759元至被告華南銀行帳戶，甲○○於97年
      1 月23日轉帳2 萬9983元、己○○轉帳2 萬9988元及2 萬
      6553元至被告彰化銀行帳戶內，丙○○則於同日轉帳5 萬
      9000元至被告第一帳戶內，即由詐欺集團成員提領殆盡，
      乙○○、庚○○、戊○○、甲○○、己○○及丙○○發覺
      有異始知受騙，經報警後，被告上開銀行帳戶皆列為警示
      帳戶等情，為被告所不否認，並經證人乙○○、庚○○、
      戊○○、甲○○、己○○及丙○○於警詢中證述綦詳，復
      有渠等轉帳之自動櫃員機交易明細表、受理詐騙帳戶通報
      警示之相關報案資料在卷可稽（乙○○部分見97年度偵字
      第6021號卷第6 、7 、25至29頁、庚○○部分見97年度偵
      字第9984號卷第5 、6 、15、22至25頁、戊○○部分見97
      年度偵字第10221 號卷第5 、6 、21至26頁、甲○○部分
      見97年度偵字第6084號卷第5 、6 、20至25頁、己○○部
      分見97年度偵字第8906號卷第5 、6 、24、33至36頁、丙○○部分見97年度偵字第5906號卷第6 、7 、14、21、22
      頁），此外，並有華泰銀行97年4 月14日（97）華泰總營
      業字第02981 號函所附被告開戶及交易明細（見97年度偵
      字第6021號卷第40至44頁）、彰化銀行97年4 月7 日彰崙
      字第09700822號函所附被告開戶及交易明細（見97年度偵
      字第6084號卷第36至39頁）、第一銀行97年4 月8 日（97
      ）復字第52號函所附被告開戶及交易明細（見97年度偵字
      第5906號卷第33至36頁）、華南銀行97年2 月5 日華長安
      字第09700042號函所附被告開戶及存款往來明細表（見97
      年度偵字第9984號卷第16至20頁）附卷可參，堪信為真實
      。
（二）被告雖否認提供前開帳戶存摺、提款卡及密碼予詐欺集團
      成員使用，並供稱上開4 家銀行帳戶之提款密碼，皆於開
      戶後自行更改為「0000000 」號，分別記載在電話本（華
      泰與華南銀行）及存摺封面的便利貼上（彰化與第一銀行
      ），皆與存摺、提款卡一併遺失云云，復於偵訊中先辯稱
      ：提款密碼「0000000 」之「800 」係行動電話前幾位數
      字，「1015」則係使用很久的密碼云云（見97年度偵字第
      6084號卷第30頁97年3 月28日偵訊筆錄），惟經本院訊問
      既然所有帳戶之密碼皆相同，為何須特別紀錄，則改稱：
      因為密碼係臨時選的，所以要記下來云云（見本院卷第15
      頁背面）。經查，被告並未於密碼、帳戶存簿遺失後辦理
      掛失或向司法警察單位報案，且對上開所辯亦無有利證據
      以茲證明，此為被告所不否認。又查，被告於偵訊中初稱
      提款密碼有特殊含義，於本院訊問中卻改稱密碼係隨機選
      取故有特別記載之必要，前後供述不一，所辯是否屬實，
      已非無疑。再查，被告所有華泰銀行帳戶早於96年12月21
      日已開戶完成並變更密碼，此為被告所自認，其於97年1
      月21日、23日又密集開立華南銀行、彰化銀行、第一銀行
      帳戶，並使用相同密碼，何須特別記載以茲提醒，足見被
      告應係交付密碼予收購帳戶之人使用，而非記載於書面並
      因遺失遭人冒用。復查，經本院訊問為何上開帳戶皆於開
      戶完成即遺失等情，則辯稱：因為喝酒才沒注意，22日下
      公車後發現遺失華南、華泰銀行存摺，23日晚上發現遺失
      彰化、第一銀行存摺，但銀行停止營業，且24日身體不適
      ，故遲至25日才一併辦理掛失，惟銀行人員表示已被列為
      警示帳戶云云（見本院卷第16頁）。然被告若果於22日不
      慎遺失部分存摺，並有餘力於23日前往彰化銀行中崙分行
      、第一銀行復興分行再次開戶，為何無法一併向華泰銀行
      、華南銀行或司法警察機關辦理掛失或報案事宜，此要與
      常情有違，是被告辯稱密碼係記錄在電話簿與便利貼上，
      並與存摺、提款卡一併遺失而遭冒用，非自己交付他人使
      用云云，顯係事後卸責之詞，不足採信。
（三）又被告所有前開華泰銀行帳戶於96年12月21日開戶後，至
      97年1 月21日餘額僅剩94元，並自97年1 月22日起陸續有
      多筆密集之存提款紀錄；華南銀行、彰化銀行、第一銀行
      帳戶則分別於97年1 月21日（華南銀行）、23日（彰化、
      第一銀行）開戶當日存入1000元隨即領出一空，並分別自
      同年月23日（華南、第一銀行）、24日（彰化銀行）起陸
      續有多筆密集之存提款紀錄，內含證人乙○○、庚○○、
      戊○○、甲○○、己○○及丙○○轉帳款項，且轉入金額
      皆於同日即分成數筆跨行領出，有被告前開帳戶之交易資
      料附卷可資佐證。綜上所述，被告前開華泰銀行帳戶於97
      年1 月21日前已將原有款項提領，僅剩餘額94元，華南、
      彰化、第一銀行3 家新開立帳戶，則皆於開戶當日即將帳
      戶內存入款項清空，才由被害人即證人等轉入遭詐騙款項
      。由此密集之交易紀錄可知，倘非被告將自己原有帳戶內
      款項領出後，再提供予不詳姓名之詐欺集團成員使用，該
      詐欺集團成員焉可能在無法確信前開帳戶是否可供正常使
      用及被告有辦理掛失可能之情況下，即貿然使用被告帳戶
      ，進而指定被害人匯入款項，而增加無法提領之風險？足
      見被告確有於97年1 月21日前之不詳時間、97年1 月23日
      ，分次將上開帳戶存摺、提款卡及密碼提供予詐欺集團成
      員使用甚明。
（四）按刑法上之故意，分為直接故意（確定故意）與間接故意
      （不確定故意），行為人對於構成犯罪之事實，明知並有
      意使其發生者為直接故意，行為人對於構成犯罪之事實，
      預見其發生而其發生並不違背其本意者為間接故意，間接
      故意與有認識的過失之區別，在於2 者對構成犯罪之事實
      雖均預見其能發生，但前者對其發生並不違背其本意，後
      者則確信其不發生。衡諸常情，於金融機構開設帳戶，請
      領存摺、金融卡一事，係針對個人身分之社會信用而予以
      資金流通，具有強烈之屬人性，而金融帳戶為個人理財工
      具，申請開設金融帳戶並無任何特殊限制，且1 人得在不
      同之金融機構申請數個存款帳戶使用，此乃眾所週知之事
      ，依一般人之社會經驗，若遇有人不以自己名義申請開戶
      使用，反使用他人之金融帳戶供己使用，均應知他人要求
      提供帳戶，係欲藉該帳戶取得不法犯罪所得，且欲以之隱
      匿帳戶內資金之實際取得人身分，被告對此自難諉為不知
      ，是其應可預見其將帳戶提供予他人，可能幫助他人從事
      財產犯罪，顯具有幫助他人犯罪之不確定故意甚明。綜上
      所述，本件事證明確，被告所辯不足採信，其幫助詐欺之
      犯行堪以認定，自應依法論科。
二、按「幫助犯之成立，主觀上行為人須有幫助故意，客觀上須
    有幫助行為，意即需對於犯罪與正犯有共同之認識，而以幫
    助之意思，對於正犯資以助力，而未參與實施犯罪之行為者
    而言」，最高法院75年度臺上字第1509號、88年度臺上字第
    1270號判決可資參照。被告丁○○否認本件犯行，本院無從
    調查被告確切交付上開帳戶資料時間，惟依有利被告之解釋
    從寬認定，並依經驗法則觀之，被告應先於97年1 月21日當
    日某時，一併交付原有之華泰銀行帳戶及97年1 月21日始開
    立之華南銀行帳戶資料；另於97年1 月23日再另行一併交付
    當日始開立之彰化銀行、第一銀行帳戶資料予不詳詐欺集團
    使用，方與卷證及常情相符。被告基於幫助詐欺之犯意，2
    次提供所有帳戶存摺、金融卡及密碼予某真實姓名、年籍不
    詳成年人士，再由真實姓名、年籍不詳成年人士，以詐術使
    證人乙○○、庚○○、戊○○、甲○○、己○○及丙○○陷
    於錯誤，而匯款至被告前開帳戶，再經不詳人士提領，綜觀
    全卷並無證據證明被告有直接參與詐欺犯行之構成要件行為
    ，核其所為係犯刑法第30條第1 項、第339 條第1 項之幫助
    詐欺取財罪。被告前後2 次幫助詐欺犯罪應分論併罰。被告
    幫助真實姓名、年籍不詳之詐欺集團人士共犯前開詐欺取財
    罪，應依刑法第30條第2 項之規定，依正犯之刑減輕之。爰
    審酌被告提供存摺、金融卡及密碼予詐欺集團成員使用，助
    長詐欺犯罪之猖獗，影響社會正常經濟交易安全，增加被害
    人尋求救濟之困難，且事後仍卸責矯飾，毫無悔意，及其犯
    罪之動機、目的、手段、生活狀況、智識程度等一切情狀，
    量處如主文所示之刑並定其應執行刑，以為懲儆。
三、移送併辦部分（即被害人庚○○、戊○○於97年1 月23日匯
    款至華南銀行部分）與上開起訴事實有關交付華泰銀行帳戶
    資料部分，雖係不同帳戶且不同被害人，惟應係同一時間即
    97年1 月21日交付詐欺集團成員使用，已如前述，而為幫助
    詐欺犯行皆相同，為同一事實，本院自得併予審酌，附此敘
    明。
據上論斷，應依刑事訴訟法第299 條第1 項前段，刑法第30條、
第339 條第1 項、第51條第5 款，刑法施行法第1 條之1 ，判決
如主文。
本案經檢察官楊冀華到庭執行職務
中    華    民    國    97    年    7    月    3     日
                  刑事第七庭  審判長法  官  孫惠琳
                                    法  官  許泰誠
                                    法  官  孫正華
上正本證明與原本無異。
如不服本判決，應於判決送達後10日內向本院提出上訴狀（應抄
附繕本）。告訴人或被害人如對於本判決不服者，應具備理由請
求檢察官上訴，其上訴期間之計算係以檢察官收受判決正本之日
期為準。
                                    書記官  葉潔如
中    華    民    國    97    年    7     月    3     日
附錄本件論罪科刑法條：
中華民國刑法第30條
幫助他人實行犯罪行為者，為幫助犯。雖他人不知幫助之情者，
亦同。
幫助犯之處罰，得按正犯之刑減輕之。
中華民國刑法第339 條第1 項
意圖為自己或第三人不法之所有，以詐術使人將本人或第三人之
物交付者，處5 年以下有期徒刑、拘役或科或併科1 千元以下罰
金。


司法院資訊處製作；財團法人民間司法改革基金會備份。
